【裁判字號】    99,易,1820
【裁判日期】    991130
【裁判案由】    詐欺
【裁判全文】
臺灣臺北地方法院刑事判決              99年度易字第1820號
公  訴  人  臺灣臺北地方法院檢察署檢察官
被      告  夏國慶
            謝妙娥
上列被告因詐欺案件，經檢察官提起公訴（99年度調偵字第58號
），本院判決如下：
    主  文
夏國慶、謝妙娥共同犯詐欺取財罪；夏國慶處有期徒刑貳年陸月
；謝妙娥處有期徒刑貳年貳月。
    事  實
一、夏國慶與謝妙娥為男女朋友關係，謝妙娥於民國94年間，透
    過友人介紹認識王進平，於言談間，得知王進平之子王建凱
    就讀電子科系，王進平希望能為其子找到有前景的工作，認
    有機可趁，竟與夏國慶2人共同基於意圖為自己不法所有之
    犯意聯絡，於95年11、12月間，推由謝妙娥先向王進平表示
    ：美國旺帝公司要夏國慶前往中國籌設中國旺帝公司，生產
    LCD／E–BOOK（下稱電子書），該產品很省電，將來推出前
    景看好，具有商機，其家族亦有成員投資上億元，如出錢投
    資中國旺帝公司，可安排王建凱進入公司，好好栽培云云。
    王進平聽聞可為其子安排有前景之工作，遂於95年12月18日
    前之某日，與王建凱一同前往臺北市○○區○○路1段83巷7
    號5樓之夏國慶住處，復由夏國慶在上址住處內，向王進平
    、王建凱佯稱：係美國旺帝公司亞太區總裁，負責中國旺帝
    公司的成立、營運等事宜，該公司所欲生產之電子書不需插
    電，可節省能源，很有前景，其與謝妙娥、美國旺帝公司老
    闆李傳璋均為公司股東云云，並提供旺帝營運說明書及E-BO
    OK產品優勢等資料與王進平、王建凱閱覽外，致王進平、王
    建凱誤認夏國慶確係美國旺帝公司亞太區總裁，負責中國旺
    帝公司之成立與營運，夏國慶、謝妙娥確有籌備成立中國旺
    帝公司之計畫。夏國慶復為取信於王進平、王建凱，並承諾
    ：如投資中國旺帝公司，可安排王建凱即可進入中國旺帝公
    司任職，其與謝妙娥會好好栽培他云云，王進平、王建凱因
    而陷於錯誤，誤信夏國慶、謝妙娥確有籌組中國旺帝公司生
    產電子書之計畫，遂同意投資，旋於95年12月18日，由王進
    平依夏國慶指示匯款新臺幣（下同）293萬元至夏國慶申設
    之香港上海匯豐銀行台北分行（下稱香港匯豐台北分行）帳
    號000000000000號帳戶，作為第1筆投資款項。夏國慶、謝
    妙娥取得上開款項後，承前揭單一詐欺取財之犯意聯絡，於
    95年12月底，邀約王進平、王建凱及王建凱之友人李浩榮、
    黃信曄，一同前往大陸杭州下沙工業園區參觀廠房，復共同
    向王進平、王建凱佯稱：中國旺帝公司已向鴻源科技公司租
    借廠房作為工廠，將陸續安置生產器具，作為生產電子書之
    生產線，現只差王進平、王建凱部分之資金，由於會計師要
    資金結帳作業，希望儘快將投資金額匯入云云，王進平、王
    建凱父子誤信夏國慶、謝妙確有積極進行籌設中國旺帝公司
    及執行生產計畫，遂同意連同前次投資款項合計投資3,000
    萬元，並於返臺後，先後於附表所示之時間，依夏國慶、謝
    妙娥之指示，接續將如附表所示之款項匯至夏國慶之上開香
    港匯豐台北分行帳戶內，夏國慶為取信王進平、王建凱2人
    ，旋即出具內容載有：「王進平、王建凱投入電子書全自動
    化生產線，佔總股金美金3,000萬元之百分之3」之收據，交
    付王進平、王建凱父子收執，以掩飾上開虛構之投資計畫，
    其2人向王建平、王建凱2人合計詐得2,993萬元，並自陸續
    取得上開款項後，多次以轉帳至謝妙娥或其他第三人之帳戶
    、臨櫃或ATM提領、購買外幣等方式提領一空（詳細資金流
    向詳如附件所載）。嗣經王進平、王建凱多次詢問籌設進度
    ，夏國慶、謝妙娥均再三推諉，並保證其等之投資款尚在上
    開夏國慶之銀行帳戶內並未動用，迨至97年2月間，王進平
    、王建凱因見中國旺帝公司之籌備毫無進展，要求夏國慶、
    謝妙娥退還投資款項，然未獲清償，王進平、王建凱發覺有
    異，報警處理，始知所交付之投資款合計2,993萬元，均已
    遭夏國慶、謝妙娥花用殆盡。
二、案經王進平、王建凱訴由法務部調查局臺北市調查處移請臺
    灣臺北地方法院檢察署檢察官偵查起訴。
    理  由
一、按被告以外之人於審判外之陳述，雖不符刑事訴訟法第159
    條之1至第159條之4之規定，而經當事人於審判程序同意作
    為證據，法院審酌該言詞陳述或書面陳述作成時之情況，認
    為適當者，亦得為證據，刑事訴訟法第159條之5第1項定有
    明文。本件檢察官、被告於本院審判程序時，就本判決所引
    用審判外之言詞或書面陳述，均明示同意有證據能力，本院
    認該具有傳聞證據性質之證據，其取得過程並無瑕疵，且與
    待證事實具有關聯性，證明力非明顯過低，以之作為證據係
    屬適當，認俱得為證據。
二、訊據被告夏國慶、謝妙娥固坦承：確有向告訴人王進平、王
    建凱2人，遊說投資中國旺帝公司電子書之生產計畫，並向
    其等收取2,993萬元之投資款之事實，惟矢口否認有何詐欺
    取財犯行。被告夏國慶辯稱：我是美國WANDE公司之股東，
    美國公司給我百分之20的股份，要去中國設立中國旺帝公司
    ，生產電子書，但是旺帝公司到大陸申請設立時，因為官方
    認為宗教色彩過重，所以沒有通過，改成文迪公司，但我覺
    得這個名字不好，就回臺灣改為全恩科技公司，當時是因為
    大陸募集的資金完全沒有到位，臺灣方面的6,000萬元資金
    也沒有進來，所以設備出了一半就沒有出來，該電子書生產
    計畫是真的，並沒有詐欺告訴人等語；被告謝妙娥則辯稱：
    告訴人是參與被告夏國慶的投資案，經營2年多，告訴人王
    建凱及其友人均有在那裡工作，但後來籌備案遇到困難，資
    金沒有到位，所以才會先動用告訴人的款項，幫忙籌設中國
    旺帝公司之過程中，我自己也投入很多錢進去，後來因為資
    金沒有到位，有承諾退錢給告訴人，但因金融海嘯，才沒有
    退錢給告訴人；被告夏國慶在美國確實有參與LCD省電液晶
    螢幕很久，後來美國專利到期之後，美國方面就授權被告夏
    國慶，可以籌組生產，投資案是真的，而且事情發生之後，
    我也盡力籌出300萬元要被告夏國慶先還給告訴人，並沒有
    詐欺告訴人等語。
三、經查：
(一)、被告2人確有於95年11、12月間，向告訴人王進平、王建凱
    表示：被告夏國慶係美國旺帝公司亞太區總裁，受美國旺
    帝公司授權，要在大陸地區籌設中國旺帝公司，生產電子書
    ，該產品很省電，將來推出前景看好，具有商機，如出錢投
    資中國旺帝公司，可安排告訴人王建凱進入公司，好好栽培
    云云，並提供旺帝營運說明書及E-BOOK產品優勢等資料與告
    訴人2人閱覽，復偕同告訴人2人前往大陸參觀廠房，告以：
    已向鴻源科技承租廠房，作為生產電子書之生產線等語，致
    告訴人2人相信被告夏國慶確係美國旺帝公司亞太區總裁，
    負責中國旺帝公司之成立與營運，並已積極籌設中國旺帝公
    司及執行電子書生產計畫，而先後匯款293萬元及如附表所
    示之款項至被告夏國慶之上開香港匯豐台北分行帳戶，以取
    得中國旺帝公司百分之3之股份等情，此為被告夏國慶、謝
    妙娥供陳明確，核與證人即告訴人王進平、王建凱證述情節
    大致相符，並被告夏國慶製作之E-BOOK產品優勢說明書1份
    、95年12月19日及96年3月26日收據各1紙、97年2月22日同
    意書、被告上開香港匯豐台北分行帳戶交易往來明細附卷可
    稽（見98偵4121卷第36至49頁、第54至56頁，99調偵58卷第
    57至117頁），此部分事實，要堪認定。而告訴人2人匯至被
    告夏國慶上開香港匯豐台北分行帳戶之款項，旋即由被告夏
    國慶、謝妙娥2人陸續以轉帳至謝妙娥或其他第三人之帳戶
    、臨櫃或ATM提領、購買外幣等方式提領一空（詳如附件所
    示），此為被告2人自承在卷，亦有上開被告香港匯豐台北
    分行帳戶交易往來明細、台北富邦銀行帳戶交易明細、投資
    款項流向明細（見99調偵58卷第57至117頁、第207至209頁
    、第212至217頁），亦足認被告2人向告訴人收取之投資款
    ，事後均供其2人私用，並未實際用以從事中國旺帝公司之
    籌設及生產電子書甚明。
(二)、被告2人辯稱：確有受美國旺帝公司授權，至大陸籌設中國
    旺帝公司，電子書投資案是真實的云云。但查：
  1.被告夏國慶固曾提供電子書樣品供告訴人王進平、王建凱確
    認，然被告夏國慶所提供之電子書樣品，大小約為3乘6公分
    ，其螢幕未插電有顯示一些數字，並非成品，亦無任何之廠
    商名稱等情，亦據證人王進平、王建凱、李浩榮證述綦詳。
    衡諸常情，倘被告所提出供之電子書樣品，確係美國旺帝公
    司所生產製造或授權製造，何以其上竟無任何廠商名稱及商
    標？且被告2人自始均未能提出其等確有受美國旺帝公司委
    任，至大陸地區籌設中國旺帝公司之官方文件，此觀諸證人
    即告訴人王建凱於本院審理時證稱：被告並未曾提出任何美
    國旺帝公司文件給我們看等語自明，亦與一般商業授權交易
    慣例不符，已難認被告2人前開所辯為真。
  2.再者，證人即告訴人王建凱證稱：我透過我父親認識被告2
    人，被告2人知道我從事電子工作，被告夏國慶說他是美商
    旺帝公司亞太區的總裁，說要讓我學習，請我跟我父親投資
    他們的電子書生產線，那時候被告他們有帶我、我父親、我
    同學李浩榮、黃信曄一起去杭州實際訪查，只說未來會設置
    生產線，但實際上是一個空的廠房，後來也沒有生產電子書
    等語；證人即告訴王進平於本院審理時證稱：被告他們找我
    投資旺帝公司，說是要生產電子書，但是後來並沒有實際生
    產，當時有說公司成立後，要拿股票給我，但是都沒有等語
    ；證人李浩榮證稱：王建凱跟我說被告夏國慶要找人去工作
    ，說是要做有關電子書，問我要不要去工作，我有跟王建凱
    、黃信曄一起去大陸，當時被告他們有帶我們去杭州看廠房
    ，當時是空廠房，我在大陸期間並沒有看到任何生產電子書
    的機器設備，也沒有看到電子書的生產線，被告夏國慶都是
    用說的，我們從頭到尾都沒有接觸到電子書，只有在商展時
    ，有做些數位相框、LCD螢幕背光元件、耳機之類的東西，
    還有一開始給我們看不知那裡來的電子書半成品，上面沒有
    任何廠牌名稱，及一些英文的文件，但我不知道是不是電子
    書的生產流程或說明書等語；證人黃信曄亦證稱：我有跟王
    建凱、李浩榮一起去大陸作電子書，但後來並沒有做相關的
    任何東西，我們只有去深圳福永公司，當時被告夏國慶說設
    備還沒有到，要我們先去福永公司學習面板方面的東西，但
    福永公司是做面板重製，而我們做的事情很雜，所以沒有學
    到東西，後來被告就要我回台北來，我們在大陸工作期間，
    並沒有到電子書生產工廠，95年年底時，被告帶我們到杭州
    看一個廠房，但一個空廠房，並沒有任何有關電子書生產之
    設備進駐，只說要租用來生產等語，已明確證述被告2人於
    向告訴人收取上開投資款項後，並未實際在大陸地區設廠生
    產電子書甚明。被告2人所稱在大陸設廠生產電子書一節，
    顯非事實。
  3.被告2人復辯稱：除告訴人外，我們自己也有投資，僅係其
    他投資人之資金未到位等語。然觀諸被告夏國慶上開香港匯
    豐台北分行帳戶交易往來紀錄，除告訴人2人分別於95年12
    月18日及如附表所示之日期，先後匯款293萬元及如附表所
    示之款項外，並無任何款項匯入，要與被告2人所辯：其等
    也有投資一節相互矛盾，是被告2人上開所辯，亦難採信。
    且依卷附電子書產品優勢暨營運說明及被告夏國慶所出具之
    收據內容觀之，中國旺帝公司之總投資額為美金1億2,000萬
    元，自有資金為美金5,000萬元，衡諸常情，倘被告所言投
    資電子書生產屬實，而本件投資金額如此高，理應有詳細之
    股東名料、出資明細表、公司申設等相關資料，然本件除告
    訴人2人投資之新臺幣2,993萬元外，被告2人自始均未能提
    出美國旺帝公司及其2人實際出資金額及股份持有之證明文
    件，亦未能提出所稱其他投資人之相關投資承諾書、購買生
    產設備之證明文件以及中國旺帝公司設立登記之相關資料文
    件，益徵被告2人向告訴人表示：要在大陸設廠生產電子書
    等語，要屬虛妄之詞。是其等辯稱：本件電子書生產投資案
    為真實投資一節，要非可採。
(三)、被告夏國慶另辯稱：中國旺帝公司因故未能設立，改以全恩
    科技公司生產電子書云云。惟其復供述：全恩公司的營業內
    容是買賣LCD PANNEL及耳機的製造，LCD PANNEL部分是向臺
    灣的巨匠電腦買進二手螢幕，改裝成電子相框賣到大陸地區
    等語，已難認其所經營之全恩科技公司之業務與電子書生產
    有何關聯。況被告亦自承：全恩科技公司無論是在大陸或臺
    灣均未註冊等語，準此，全恩科技公司既未依法設立登記，
    依公司第19條第1項之規定，自不得以全恩公司名義經營業
    務或為其他法律行為，顯見被告並未成立公司從事電子書業
    務生產經營之真意甚明。其前開所辯要屬事後卸責之詞，洵
    無可採。
(四)、被告謝妙娥復辯稱：我們事後有還300萬元給告訴人，是因
    為後來金融海嘯無法全數償還，主觀上並無詐欺犯意等語。
    然被告2人於上揭時、地，向告訴人王建平、王建凱表示：
    被告夏國慶係美國旺帝公司亞太區總裁，受美國旺帝公司授
    權，要在大陸地區籌設中國旺帝公司，生產電子書，該產品
    很省電，將來推出前景看好，具有商機，如出錢投資中國旺
    帝公司，可安排告訴人王建凱進入公司云云，並提供旺帝營
    運說明書及E-BOOK產品優勢等資料與告訴人王進平、王建凱
    閱覽，復偕同告訴人2人前往大陸參觀廠房，再告以：已向
    鴻源科技承租廠房，作為生產電子書之生產線等語，致告訴
    人2人相信被告夏國慶確係美國旺帝公司亞太區總裁，負責
    中國旺帝公司之成立與營運，並已積極籌備成立中國旺帝公
    司，致告訴人王進平、王建凱認被告夏國慶確係美國旺帝公
    司亞太區總裁，負責中國旺帝公司之成立與營運，並積極籌
    備成立中國旺帝公司及執行電子書之生產計畫，而依指示交
    付合計2,993萬與被告2人，該款項業經被告2人提領作為私
    人花用殆盡，並未實際用以從事電子書之生產經營等事實，
    業經認定如前，被告2人明知其等實際並無成立中國旺帝公
    司從事電子書生產經營之真意，竟仍向告訴人2人佯稱確有
    受美國旺帝公司授權，要在大陸地區籌設中國旺帝公司，生
    產電子書，該產品很省電，將來推出前景看好云云，其等主
    觀上確有不法所有之意圖甚明。況被告2人於97年上開300萬
    元係在告訴人提出本件刑事告訴後，被告夏國慶始於98年1
    月15日電匯與告訴人王進平，是縱令其等事後確有返還部分
    之投資款項，仍無解於其等主觀上確有不法所有之意圖。其
    謂主觀上並無詐欺故意一節，洵不足採。
(五)、末按共同實施犯罪行為之人，在合同意思範圍以內，各自分
    擔犯罪行為之一部，相互利用他人之行為，以達其犯罪之目
    的者，即應對於全部所發生之結果，共同負責（最高法院25
    年上字第2253號判例、28年上字第3110號判例參照）。本件
    被告夏國慶、謝妙娥明知其等其等實際並無成立中國旺帝公
    司從事電子書生產經營之真意，竟共同向告訴人2人佯稱確
    有受美國旺帝公司授權，要在大陸地區籌設中國旺帝公司，
    生產電子書，該產品很省電，將來推出前景看好云云，致使
    告訴人王建平、王建凱陷於錯誤，應允出資投資上開電子書
    之生產計畫，而先後交付總計2,993元之款項與被告2人，其
    2人取得上開款項後，旋即共同提領花用殆盡，其等就上開
    詐欺犯行，有犯意聯絡及行為分擔，至為灼然。
(五)、綜上所述，本件事證明確，被告2人犯行，洵堪認定，其等
    所辯各節，均無足採信，應依法論科。
三、核被告2人所為，係犯刑法第339條第1項之詐欺取財罪。被
    告2人雖先後多次向告訴人施以詐術，詐取財物之行為，但
    其終極目的係欲藉以向告訴人王進平、王建凱詐取更多財物
    ，詐取顯係基於單一犯罪決意，在密接時空實施，持續侵害
    相同法益，各次行為之獨立性甚低，應評價為接續犯之包括
    一罪，屬接續犯罪，僅成立一罪。又被告2人同時向王進平
    、王建凱詐取財物之行為，顯係以一行為而觸犯數詐欺取財
    罪，為想像競合犯，應依刑法第55條規定，從一詐欺取財罪
    處斷。被告2人就上開詐欺取財犯行，有犯意聯絡及行為分
    擔，應論以共同正犯。爰審酌被告2人明知其等實際並無成
    立中國旺帝公司從事電子書生產經營之真意，竟因貪圖利益
    ，向告訴人2人佯稱：「夏國慶受美國旺帝公司授權，要在
    大陸地區籌設中國旺帝公司，生產電子書，該產品很省電，
    將來推出前景看好」、「已向鴻源科技公司責用廠房，作為
    電子書之生產線」云云，而為上開詐欺犯行之實施，向告訴
    人2人騙取金錢，不僅告訴人財物之損失，亦有害於交易秩
    序安全之維護，行為實有不該，且其所詐取之金額高達2,99
    3萬元，犯後猶否認犯行，且迄今僅返還300萬元與告訴人，
    犯後態度不佳，本不宜寬貸，惟考量被告夏國慶並無其他經
    法院判處有罪之刑事前科；被告謝妙娥雖曾於98年間，因稅
    捐稽徵法案件，經判處期徒刑8月，減為有期徒刑4月確定，
    惟尚未執行等情，有臺灣高等法院被告前案紀錄表在卷可按
    ，素行尚可，及其等犯罪動機、目的、手段等一切情狀，量
    處如主文所示之刑，以示懲儆。又本件詐欺取取犯行之犯罪
    時間，雖係在中華民國九十六年罪犯減刑條例所定減刑基準
    日即96年4月24日之前，惟因其等所宣告之刑，均已逾有期
    徒刑1年6月，不合於該條例第3條第1條第15款所定減刑條例
    之要件，爰不予減刑，併此敘明。
據上論斷，應依刑事訴訟法第299條第1項前段，刑法第28條、第
339條第1項、第55條，刑法施行法第1條之1，判決如主文。
本案經檢察官張成業到庭執行職務。
中    華    民    國    99    年    11    月    30    日
                  刑事第十四庭  審判長法  官  吳冠霆
                                      法  官  陳琪媛
                                      法  官  李殷君
以上正本證明與原本無異。
如不服本判決應於收受送達後10日內向本院提出上訴書狀，並應
敘述具體理由；其未敘述上訴理由者，應於上訴期間屆滿後20日
內向本院補提理由書（均須按他造當事人之人數附繕）「切勿逕
送上級法院」。
                                書記官  殷玉芬
中    華    民    國    99    年    12    月    2     日
附錄本判決論罪科刑法條全文：
中華民國刑法第339條
意圖為自己或第三人不法之所有，以詐術使人將本人或第三人之
物交付者，處5年以下有期徒刑、拘役或科或併科1千元以下罰金
。
以前項方法得財產上不法之利益或使第三人得之者，亦同。
前二項之未遂犯罰之。
附表：告訴人匯款明細
┌──┬────┬─────┬───────────┬───┐
│編號│匯款日期│金額（元）│收款人戶名及帳號      │匯款人│
├──┼────┼─────┼───────────┼───┤
│ 1  │95/02/05│500萬     │夏國慶／香港匯豐台北分│王進平│
│    │        │          │行000000000000        │      │
├──┼────┼─────┼───────────┼───┤
│ 2  │95/02/05│500萬     │同上                  │王進平│
├──┼────┼─────┼───────────┼───┤
│ 3  │95/02/06│200萬     │同上                  │王建凱│
├──┼────┼─────┼───────────┼───┤
│ 4  │95/02/07│500萬     │同上                  │王建凱│
├──┼────┼─────┼───────────┼───┤
│ 5  │95/03/23│500萬     │同上                  │王建凱│
├──┼────┼─────┼───────────┼───┤
│ 6  │95/03/23│500萬     │同上                  │王進平│
└──┴────┴─────┴───────────┴───┘

司法院資訊處製作；財團法人民間司法改革基金會備份。
